---
# Só mude aqui!!!!
author: "Luiz Gustavo dos Santos"
title: "Relatório de Aula Prática 05"
bibliography: referencias.bib
# A partir daqui nao faca alteracoes!!!!!
link-citations: true
csl: associacao-brasileira-de-normas-tecnicas-ipea.csl
subtitle: "<a href='https://bendeivide.github.io/courses/epaec/' target='_blank'>Estatística e Probabilidade</a> </br> <a href='https://bendeivide.github.io' target='_blank'>Prof. Ben Dêivide (DEFIM/CAP/UFSJ)</a>"
include-before-body: header.html
date: now
date-format: "DD/MM/YYYY, HH:mm"
lang: pt-BR
format:
  html:
    toc: true
    number-sections: true
    theme: bootstrap
    #css: styles.css
    code-fold: true
    code-tools: true
execute:
  echo: true
  warning: false
  message: false
---


## 📌 Introdução



A aproximação de distribuições discretas (como a Binomial e a Poisson) pela distribuição Normal (contínua) é um dos resultados mais elegantes e práticos da estatística. Esse fenômeno é fundamentado pelo Teorema Central do Limite (TCL) e pelo Teorema de de Moivre-Laplace.

Neste relatório, vamos entender como essas aproximações funcionam, as demonstrações matemáticas (usando Funções Geradoras de Momentos) e as aplicações práticas com a necessária correção de continuidade.

## 🎯 Objetivos

### Objetivo geral

Discorrer sobre como as distribuições Binomial e Poisson podem ser aproximadas à distribuição Normal.



### Objetivos específicos

Apresentar as demonstrações devidas, como também aplicações de como utilizá-las.

##  Por que usar a aproximação Normal?
Historicamente, antes dos computadores, calcular $(nk)pk(1−p)^(n−k)$ para n grande era inviável. A Normal oferecia tabelas acessíveis. Hoje, a aproximação ainda é útil porque:
 
* Simplifica demonstrações teóricas em estatística inferencial;



* Fundamenta testes e intervalos de confiança (ex.: teste Z para proporções);



* Oferece intuição geométrica sobre a forma das distribuições;




* Em contextos de grande volume de dados, os resultados assintóticos valem plenamente.



Em resumo, a medida que os parâmetros crescem 
$n→∞$ $ou$ $λ→∞$, tanto a Binomial quanto a Poisson "perdem" sua assimetria e se tornam indistinguíveis de uma curva Normal com mesma média e variância, uma manifestação elegante do Teorema Central do Limite.


## Teorema Central do Limite

O ponto de partida é o Teorema Central do Limite (TCL) ou Teorema do Limite Central(TLC), que afirma que a soma (ou média) de um grande número de variáveis aleatórias independentes e identicamente distribuídas tende a uma distribuição Normal, independentemente da distribuição original.

Dadas $n$ variáveis aleatórias independentes $X1,X2,…,Xn$, todas com a mesma distribuição, média $μ$ e variância $σ²$ finitas, a soma (ou média) dessas variáveis, quando $n→∞n$ converge em distribuição para uma Normal:



$$\bar{X}_n = \frac{1}{n} \sum_{i=1}^{n} X_i \xrightarrow{d} \mathcal{N}\left(\mu, \frac{\sigma^2}{n}\right)$$
Equivalentemente, a variável padronizada:


$$Z_n = \frac{\bar{X}_n - \mu}{\sigma / \sqrt{n}} \xrightarrow{d} \mathcal{N}(0, 1)$$
O resultado notável é que isso vale independentemente da distribuição original de cada $Xi$ — seja ela discreta, contínua, assimétrica ou multimodal.

Algumas condições para que Teorema do Limite Central (TLC) possa ser aplicado: 


   
   * As variáveis devem ser independentes entre si.
  
 
   * Cada variável deve ter média $μ$ e variância $σ2²$ finitas.
 
 
 
  * O número de observações $n$ deve ser suficientemente grande, em geral $n≥30n$ é uma regra prática, embora isso dependa da forma da distribuição original.


Conforme somamos mais variáveis aleatórias independentes, a distribuição da soma vai se "suavizando" e se tornando cada vez mais simétrica e em forma de sino — a curva normal. Distribuições muito assimétricas exigem um nn
n maior para que a aproximação seja boa.


O Teorema Central do Limite (TCL) justifica o uso generalizado da distribuição normal em estatística:

  * Inferência estatística: médias amostrais são aproximadamente normais para amostras grandes, o que sustenta intervalos de confiança e testes de hipótese.
  * Controle de qualidade: médias de processos produtivos seguem distribuições aproximadamente normais.
  * Ciências naturais e sociais: fenômenos que resultam da soma de muitos fatores independentes tendem a ser normalmente distribuídos (altura, erros de medição, etc.).




## Aproximação da distribuição Binomial à Normal


A distribuição binomial $B(n,p)$ descreve o número de sucessos em $n$ ensaios independentes, cada um com probabilidade $p$ de sucesso. Quando $n$ é suficientemente grande, calcular probabilidades binomiais exatas torna-se trabalhoso — o fatorial de números grandes é computacionalmente custoso. É nesse contexto que surge a aproximação pela distribuição normal: pelo Teorema Central do Limite, a soma de muitas variáveis aleatórias independentes e identicamente distribuídas tende a uma distribuição normal, e a binomial é exatamente isso — a soma de 
$n$ variáveis de Bernoulli. Assim, para
$n$ grande, $B(n,p)$ se comporta como uma normal $N(μ,σ2)$, com média $μ=np$ e desvio padrão $σ$:

$$σ = [np(1−p)]^(1/2)$$  
  

Para aplicar a aproximação, a regra prática mais comum exige que $np≥5$ e $n(1−p)≥5$— sendo que muitos autores preferem o critério mais conservador de $np≥10$ e $n(1−p)≥10$ para garantir boa precisão. Satisfeita essa condição, calcula-se $μ$ e $σ$, padroniza-se a variável com $Z=(X−μ)/σ$ e consulta-se a tabela da normal padrão. Como a binomial é discreta e a normal é contínua, recomenda-se aplicar a correção de continuidade:



Ao calcular $P(X=k)$ usa-se $P(k−0,5≤X≤k+0,5)$ para $P(X≤k)$, usa-se $P(X≤k+0,5)$ e para $P(X≥k)$ usa-se $P(X≥k−0,5)$. Essa correção reduz o erro introduzido pela transição do discreto para o contínuo.


A qualidade da aproximação depende diretamente de $n$ e de quão próximo $p$ está de $0,5$. Quando $p$ é próximo de $0,5$, a binomial já é simétrica e a curva normal se ajusta bem mesmo para nn
n moderados. Quando $p$ é extremo — próximo de $0$ ou de $1$ — a binomial é muito assimétrica e são necessários valores de $n$ muito maiores para que a aproximação seja adequada.




Nesses casos extremos, pode ser preferível usar a aproximação de Poisson (para um $p$ pequeno e $n$ grande) em vez da normal. No geral, a aproximação normal é uma ferramenta poderosa e prática, amplamente usada em inferência estatística, intervalos de confiança e testes de hipóteses para proporções.

### Exemplo de aplicação

***Controle de Qualidade em uma Fábrica***

Uma fábrica produz peças e sabe, por histórico, que 5% das peças são defeituosas. Em um lote de 200 peças, qual a probabilidade de encontrar mais de 15 peças defeituosas?


**Passo 1 — Identificar o modelo:**


$X∼B (n=200$,  $p=0,05)$

***Obs: Calcular isso exatamente exigiria somar 185 termos binomiais. Usaremos a aproximação normal.***


**Passo 2 — Verificar a condição de validade:**

$$np=200×0,05 = 10   (≥5)$$ ***(Satisfaz)***


$$n(1−p)=200×0,95=190  (≥5)$$ ***(Satisfaz)***





**Passo 3 — Calcular a média μ e desvio padrão σ:**


$$μ=np=10$$

$$\sigma = \sqrt{np(1 - p)}$$
$$\sigma = \sqrt{200 * 0,05 * 0,95}$$
$$\sigma = \sqrt{9,5}$$
$$\sigma \approx 3,08$$



**Passo 4 — Aplicar a correção de continuidade:**


Como queremos $P(X>15)$, isso equivale a $P(X≥16)$, então usamos $15,5$:



$$P(X>15)≈P(Z>3,0815,5−10​)=P(Z>1,786)$$

**Passo 5 — Consultar a tabela normal:**

Podemos usar a @ para consultar os valores:

$$P(Z>1,786)=1−Φ(1,786)≈1−0,9629=0,0371$$

**Conclusão:**



Há aproximadamente $3,7$% de chance de o lote conter mais de 15 peças defeituosas. Se esse risco for inaceitável para a fábrica, pode-se usar esse resultado para definir um plano de inspeção ou acionar um alerta de qualidade.

O valor exato pela binomial é ≈ **3,9%** — a aproximação ficou muito próxima, com erro inferior a **0,2** pontos percentuais.



## Aproximação da distribuição de Poisson a Normal


A distribuição de Poisson $P(λ)$ modela o número de ocorrências de um evento em um intervalo fixo de tempo ou espaço, onde $λ$ representa a taxa média de ocorrências. Para valores pequenos de $λ$, a distribuição é assimétrica e os cálculos exatos são viáveis. Porém, à medida que $λ$ cresce, a distribuição vai se tornando cada vez mais simétrica e com formato de sino — exatamente o comportamento de uma normal. Isso ocorre porque a Poisson pode ser interpretada como a soma de muitas variáveis aleatórias independentes de Poisson com taxas pequenas, e pelo Teorema Central do Limite (TCL) essa soma converge para uma distribuição normal. Assim, para $λ$ suficientemente grande, $P(λ)$ se comporta como $N(μ,σ²)$, com a elegante propriedade de que média e variância coincidem: $μ=λ$ e $σ²=λ$.

Para aplicar a aproximação, a condição geralmente exigida é $λ≥10$ — quanto maior $λ$, melhor o ajuste. Com essa condição satisfeita, calcula-se $μ=λ$ e $σ=λ$, padroniza-se com $Z=(X−λ)/λ$ e consulta-se a tabela da normal padrão. 



Assim como na aproximação da binomial, aplica-se a correção de continuidade, pois a Poisson é discreta e a normal é contínua: para 
$P(X=k)$ usa-se $P(k−0,5≤X≤k+0,5)$; para $P(X≤k)$; usa-se $P(X≤k+0,5)$; e para $P(X≥k)$; usa-se $P(X≥k−0,5)$. Essa correção melhora consideravelmente a precisão, especialmente para $λ$ próximo do limiar mínimo.



A grande vantagem prática dessa aproximação está na simplificação dos cálculos: probabilidades acumuladas de Poisson para $λ$ grande envolvem somas de muitos termos com exponenciais e fatoriais, enquanto a normal reduz tudo a uma única padronização e consulta de tabela. A aproximação é especialmente útil em áreas como epidemiologia (número de casos de uma doença), telecomunicações (chegada de chamadas em uma central), controle de qualidade (defeitos por unidade produzida) e física (decaimento radioativo). Vale lembrar que, diferentemente da binomial, a Poisson não tem um nn
n explícito — a aproximação depende exclusivamente do valor de $λ$, o que torna o critério de validade ainda mais simples de verificar.



### Exemplo de aplicação

***Central Telefônica***


Uma central telefônica recebe, em média, $λ = 25$ chamadas por minuto. Qual a probabilidade de receber entre $20$ e $30$ chamadas em um determinado minuto?


**Passo 1 — Identificar o modelo:**

$X∼P(λ=25)$

**Obs: Calcular isso exatamente exigiria somar 11 termos com exponenciais e fatoriais grandes. Usamos a aproximação normal.**


**Passo 2 — Verificar a condição de validade:**



$$λ=25≥10$$
**(Satisfaz)**

**Passo 3 — Calcular a média μ e desvio padrão σ:**

$$μ=λ=25$$
$$\sigma = \sqrt{λ}$$
$$\sigma = \sqrt{25}$$
$$\sigma = 5 $$
**Passo 4 — Aplicar a correção de continuidade:**


Como queremos $P(20≤X≤30)$, expandimos meio ponto em cada extremo:


$$P(20 \le X \le 30) \approx P\left( \frac{19,5 - 25}{5} \le Z \le \frac{30,5 - 25}{5} \right)$$

$$=P(−1,10≤Z≤1,10)$$


**Passo 5 — Consultar a tabela normal:**





Consultando na tabela normal padrão, temos:

$$P(−1,10≤Z≤1,10)=Φ(1,10)−Φ(−1,10)$$

$$=0,8643−0,1357=0,7286$$
**Conclusão**

Há aproximadamente 72,9% de chance de a central receber entre 20 e 30 chamadas em um minuto. Esse resultado pode ser usado para dimensionar o número de atendentes necessários — garantindo, por exemplo, que em pelo menos 70% dos minutos a equipe consiga atender toda a demanda sem sobrecarga.


O valor exato pela Poisson é ≈72,4% — a aproximação ficou a menos de 0,5 ponto percentual do valor real, demonstrando excelente precisão.





## Aprofundamento

Neste tópico trarei exemplos de aplicação dessa aproximação na área da Engenharia civil, curso que estou cursando, assim como a aplicação do conceito de aproximação dentro do Rstudio.


### Aproximação da distribuição Binomial a Normal



***Resistência do concreto***


Um laboratório de controle tecnológico ensaia corpos de prova de concreto de uma obra. Com base em dados históricos, sabe-se que a probabilidade de um corpo de prova não atingir a resistência característica $fck$ é de 12%. Em uma concretagem, são coletados 150 corpos de prova. Qual é a probabilidade de que mais de 25 deles apresentem resistência abaixo do $fck$?

**Passo 1 — Modelagem e verificação:**

X = (Número de Corpos de prova não adequados) ~ $B(150;0,12)$

$$np=150×0,12=18≥5$$
***(Satisfaz)***

$$n(1−p)=150×0,88=132≥5$$
A aproximação pela Normal é válida.



***(Satisfaz)***







**Passo 2 — Parâmetros da Normal equivalente:**


$$μ=np=18$$



$$σ=\sqrt{np(1−p)}$$

$$σ=\sqrt{150 * 0,12 * 0,88} $$
$$σ=\sqrt{15,84}$$
$$σ \approx 3,980 $$
**Passo 3 — Correção de continuidade:**



$P(X>25)$ é discreta, logo usamos $P(Y>25,5)$ na Normal.


**Passo 4 — Padronização:**

$$Z = \frac{25,5 - 18}{3,980} = \frac{7,5}{3,980}\approx 1,884$$




**Passo 5 — Cálculo da probabilidade:**


$$P(X>25)≈P(Z>1,884)=1−Φ(1,884)=1−0,9702=0,0298$$
***Interpretção do engenheiro***


 Existe aproximadamente 3,0% de chance de mais de 25 corpos de prova não serem adequados. Segundo a ABNT NBR 12655, se essa probabilidade ultrapassasse 10% seria um sinal de alerta para revisão do traço do concreto — neste caso, o lote está dentro do aceitável.




***Como resolver utilizando o Rstudio?***


```{r}
# ============================================================
#  Aproximação Binomial à Normal — Controle de Qualidade
#  de Concreto (ABNT NBR 12655)
#
#  Problema: n = 150 CPs, p = 0.12 (prob. não-conformidade)
#  Pergunta: P(X > 25) = ?
# ============================================================

# --- Parâmetros do problema ---------------------------------
n <- 150
p <- 0.12

# --- Verificação das condições de aproximação ---------------
cat("=== Verificação das condições ===\n")
cat("np    =", n * p, ifelse(n * p >= 5, "≥ 5 ✓", "< 5 ✗"), "\n")
cat("n(1-p)=", n * (1 - p), ifelse(n * (1 - p) >= 5, "≥ 5 ✓", "< 5 ✗"), "\n\n")

# --- Parâmetros da Normal equivalente -----------------------
mu    <- n * p
sigma <- sqrt(n * p * (1 - p))

cat("=== Parâmetros da Normal ===\n")
cat("μ = np        =", mu, "\n")
cat("σ = √(np·q)   =", round(sigma, 4), "\n\n")

# --- Correção de continuidade e padronização ----------------
# P(X > 25) discreta  →  P(Y > 25.5) contínua
limite <- 25.5
Z <- (limite - mu) / sigma

cat("=== Padronização ===\n")
cat("Limite com correção de continuidade: ", limite, "\n")
cat("Z = (25.5 - μ) / σ = (", limite, "-", mu, ") /", round(sigma, 4),
    "=", round(Z, 4), "\n\n")

# --- Probabilidade via Normal (aproximação) -----------------
prob_normal <- pnorm(limite, mean = mu, sd = sigma, lower.tail = FALSE)

cat("=== Resultado pela aproximação Normal ===\n")
cat("P(X > 25) ≈ P(Z >", round(Z, 4), ") =", round(prob_normal, 6),
    "→", round(prob_normal * 100, 2), "%\n\n")

# --- Valor exato pela Binomial (para comparação) ------------
prob_exata <- pbinom(25, size = n, prob = p, lower.tail = FALSE)

cat("=== Valor exato pela Binomial ===\n")
cat("P(X > 25) exato =", round(prob_exata, 6),
    "→", round(prob_exata * 100, 2), "%\n\n")

cat("=== Erro da aproximação ===\n")
cat("Diferença absoluta:", round(abs(prob_normal - prob_exata), 6), "\n")
cat("Erro relativo:     ", round(abs(prob_normal - prob_exata) / prob_exata * 100, 2), "%\n\n")

# --- Interpretação técnica (NBR 12655) ----------------------
cat("=== Interpretação (ABNT NBR 12655) ===\n")
if (prob_normal < 0.10) {
  cat("Lote APROVADO: probabilidade de não-conformidade excessiva (",
      round(prob_normal * 100, 2), "%) < limite de alerta de 10%\n")
} else {
  cat("ALERTA: probabilidade de não-conformidade excessiva (",
      round(prob_normal * 100, 2), "%) ≥ 10% — revisar traço!\n")
}

# ============================================================
#  Gráfico: Binomial (barras) + Normal (curva) + região crítica
# ============================================================
library(ggplot2)

# Suporte da Binomial (valores relevantes)
k_seq  <- seq(max(0, floor(mu - 5 * sigma)), min(n, ceiling(mu + 5 * sigma)))
binom_df <- data.frame(
  k    = k_seq,
  prob = dbinom(k_seq, size = n, prob = p),
  tipo = ifelse(k_seq > 25, "crítico", "normal")
)

# Curva Normal contínua
x_seq   <- seq(mu - 5 * sigma, mu + 5 * sigma, length.out = 500)
normal_df <- data.frame(
  x = x_seq,
  y = dnorm(x_seq, mean = mu, sd = sigma)
)

# Área sombreada sob a curva Normal (cauda direita)
cauda_df <- subset(normal_df, x >= 25.5)

ggplot() +
  # Barras da Binomial
  geom_col(data = binom_df,
           aes(x = k, y = prob, fill = tipo),
           width = 0.8, alpha = 0.65) +
  scale_fill_manual(
    values = c("normal" = "#85B7EB", "crítico" = "#F09595"),
    labels = c("normal" = "P(X ≤ 25)", "crítico" = "P(X > 25)"),
    name = "Binomial B(150; 0,12)"
  ) +

  # Área sombreada da Normal (cauda)
  geom_area(data = cauda_df,
            aes(x = x, y = y),
            fill = "#E24B4A", alpha = 0.25) +

  # Curva Normal
  geom_line(data = normal_df,
            aes(x = x, y = y, linetype = "Normal N(μ, σ²)"),
            color = "#185FA5", linewidth = 1.2) +
  scale_linetype_manual(values = c("Normal N(μ, σ²)" = "solid"),
                        name = NULL) +

  # Linha vertical no limite (correção de continuidade)
  geom_vline(xintercept = 25.5, color = "#D85A30",
             linetype = "dashed", linewidth = 0.8) +
  annotate("text", x = 26.2, y = max(normal_df$y) * 0.85,
           label = "25,5\n(corr. cont.)",
           color = "#993C1D", size = 3.2, hjust = 0) +

  # Anotação da probabilidade
  annotate("text", x = 30, y = max(normal_df$y) * 0.45,
           label = paste0("P(X > 25)\n≈ ", round(prob_normal * 100, 2), "%"),
           color = "#A32D2D", size = 3.5, fontface = "bold", hjust = 0) +

  # Linha de μ
  geom_vline(xintercept = mu, color = "#444441",
             linetype = "dotted", linewidth = 0.7) +
  annotate("text", x = mu + 0.4, y = max(normal_df$y) * 1.01,
           label = paste0("μ = ", mu), size = 3.2,
           color = "#444441", hjust = 0) +

  labs(
    title    = "Controle de qualidade do concreto",
    subtitle = paste0("X ~ B(150; 0,12)  |  μ = ", mu,
                      "  |  σ = ", round(sigma, 3),
                      "  |  P(X > 25) ≈ ", round(prob_normal * 100, 2), "%"),
    x = "Número de corpos de prova não conformes (k)",
    y = "Probabilidade / Densidade"
  ) +
  theme_minimal(base_size = 13) +
  theme(
    plot.title    = element_text(face = "bold", size = 14),
    plot.subtitle = element_text(color = "gray40", size = 11),
    legend.position = "bottom",
    legend.box    = "vertical",
    panel.grid.minor = element_blank()
  )

# Salvar o gráfico
ggsave("concreto_binomial_normal.png", width = 9, height = 5.5, dpi = 150)
cat("\nGráfico salvo em: concreto_binomial_normal.png\n")
```



### Aproximação da distribuição de Poisson a Normal

***Hidráulica urbana***


Em uma rede de drenagem urbana, o número de ocorrências de alagamentos em um bairro segue uma distribuição de Poisson com média de 20 alagamentos por ano. Qual é a probabilidade de ocorrerem entre 15 e 25 alagamentos em um determinado ano?

**Passo 1 — Verificar a condição de aproximação:**



$$λ=20≥10$$

***(Aproximação pela Normal válida.)***


**Passo 2 — Parâmetros da Normal equivalente:**


$$μ=λ=20$$


$$σ=\sqrt{λ} = \sqrt{20} \approx4,472 $$


**Passo 3 — Correção de continuidade:**

$$P(15≤X≤25) discreta ⟶ P(14,5≤Y≤25,5) contínua.$$
**Passo 4 — Padronização:**


$$Z_1 = \frac{14,5 - 20}{4,472} = \frac{-5,5}{4,472} \approx -1,230$$

$$Z_2 = \frac{25,5 - 20}{4,472} = \frac{5,5}{4,472} \approx 1,230$$

**Passo 5 — Probabilidade:**

$$P(15≤X≤25)≈Φ(1,230)−Φ(−1,230)=0,8907−0,1093=0,7814$$

***Interpretação do engenheiro***




Existem aproximadamente 78,1% de chance de o bairro registrar entre 15 e 25 alagamentos no ano. Esse tipo de análise embasa o dimensionamento de bacias de detenção e o planejamento de equipes de manutenção preventiva conforme a NBR 9649 (redes de esgoto) e diretrizes do Plano Diretor de Drenagem Urbana.
 

***Como resolver utilizando o Rstudio?***

```{r}
# ============================================================
#  Aproximação Poisson à Normal — Drenagem Urbana
#
#  Problema: X ~ Poisson(λ = 20) alagamentos/ano
#  Pergunta: P(15 ≤ X ≤ 25) = ?
# ============================================================

# --- Parâmetro do problema ----------------------------------
lambda <- 20

# --- Verificação da condição de aproximação ----------------
cat("=== Verificação da condição ===\n")
cat("λ =", lambda, ifelse(lambda >= 10, "≥ 10 ✓  aproximação válida\n\n",
                          "< 10  ✗  aproximação fraca\n\n"))

# --- Parâmetros da Normal equivalente ----------------------
mu    <- lambda
sigma <- sqrt(lambda)

cat("=== Parâmetros da Normal equivalente ===\n")
cat("μ = λ      =", mu, "\n")
cat("σ = √λ     =", round(sigma, 4), "\n\n")

# --- Correção de continuidade e padronização ---------------
# P(15 ≤ X ≤ 25) discreta  →  P(14.5 ≤ Y ≤ 25.5) contínua
lo_cc <- 15 - 0.5
hi_cc <- 25 + 0.5

Z1 <- (lo_cc - mu) / sigma
Z2 <- (hi_cc - mu) / sigma

cat("=== Padronização (com correção de continuidade) ===\n")
cat("Limite inferior: ", lo_cc, "  →  Z₁ =", round(Z1, 4), "\n")
cat("Limite superior: ", hi_cc, "  →  Z₂ =", round(Z2, 4), "\n\n")

# --- Probabilidade via Normal (aproximação) ----------------
prob_normal <- pnorm(hi_cc, mean = mu, sd = sigma) -
               pnorm(lo_cc, mean = mu, sd = sigma)

cat("=== Resultado pela aproximação Normal ===\n")
cat("P(15 ≤ X ≤ 25) ≈ Φ(", round(Z2,4), ") - Φ(", round(Z1,4), ")\n")
cat("               =", round(prob_normal, 6),
    "→", round(prob_normal * 100, 2), "%\n\n")

# --- Valor exato pela Poisson (para comparação) ------------
prob_exata <- ppois(25, lambda = lambda) - ppois(14, lambda = lambda)

cat("=== Valor exato pela Poisson ===\n")
cat("P(15 ≤ X ≤ 25) exato =", round(prob_exata, 6),
    "→", round(prob_exata * 100, 2), "%\n\n")

cat("=== Erro da aproximação ===\n")
cat("Diferença absoluta:", round(abs(prob_normal - prob_exata), 6), "\n")
cat("Erro relativo:     ",
    round(abs(prob_normal - prob_exata) / prob_exata * 100, 2), "%\n\n")

# --- Tempo de retorno (contexto de drenagem urbana) --------
cat("=== Análise complementar: tempo de retorno ===\n")
prob_excede <- 1 - ppois(25, lambda = lambda)
cat("P(X > 25) =", round(prob_excede * 100, 2), "%\n")
cat("Tempo de retorno T = 1/P(X > 25) =",
    round(1 / prob_excede, 1), "anos\n\n")

# ============================================================
#  Gráfico: Poisson (barras) + Normal (curva) + intervalo
# ============================================================
library(ggplot2)

# Suporte da Poisson
k_seq <- seq(max(0, floor(mu - 5 * sigma)), ceiling(mu + 5 * sigma))

pois_df <- data.frame(
  k    = k_seq,
  prob = dpois(k_seq, lambda = lambda),
  tipo = ifelse(k_seq >= 15 & k_seq <= 25, "intervalo", "fora")
)

# Curva Normal contínua
x_seq <- seq(mu - 5 * sigma, mu + 5 * sigma, length.out = 600)
norm_df <- data.frame(
  x = x_seq,
  y = dnorm(x_seq, mean = mu, sd = sigma)
)

# Área sombreada sob a Normal (entre os limites com correção)
area_df <- subset(norm_df, x >= lo_cc & x <= hi_cc)

ggplot() +

  # Área sob a curva Normal no intervalo
  geom_area(data = area_df,
            aes(x = x, y = y),
            fill = "#85B7EB", alpha = 0.30) +

  # Barras da Poisson
  geom_col(data = pois_df,
           aes(x = k, y = prob, fill = tipo),
           width = 0.75, alpha = 0.75) +
  scale_fill_manual(
    values  = c("intervalo" = "#185FA5", "fora" = "#B4B2A9"),
    labels  = c("intervalo" = "P(15 ≤ X ≤ 25)", "fora" = "Fora do intervalo"),
    name    = "Poisson(λ = 20)"
  ) +

  # Curva Normal
  geom_line(data = norm_df,
            aes(x = x, y = y, linetype = "N(μ, σ²)"),
            color = "#D85A30", linewidth = 1.2) +
  scale_linetype_manual(
    values = c("N(μ, σ²)" = "solid"),
    name   = NULL
  ) +

  # Linhas verticais nos limites (correção de continuidade)
  geom_vline(xintercept = c(lo_cc, hi_cc),
             color = "#993C1D", linetype = "dashed", linewidth = 0.7) +
  annotate("text", x = lo_cc - 0.3, y = max(norm_df$y) * 0.78,
           label = "14,5", color = "#993C1D", size = 3.2, hjust = 1) +
  annotate("text", x = hi_cc + 0.3, y = max(norm_df$y) * 0.78,
           label = "25,5", color = "#993C1D", size = 3.2, hjust = 0) +

  # Linha de μ
  geom_vline(xintercept = mu,
             color = "#444441", linetype = "dotted", linewidth = 0.7) +
  annotate("text", x = mu + 0.4, y = max(norm_df$y) * 1.01,
           label = paste0("μ = ", mu),
           color = "#444441", size = 3.2, hjust = 0) +

  # Anotação da probabilidade
  annotate("text", x = mu, y = max(norm_df$y) * 0.55,
           label = paste0("P(15 ≤ X ≤ 25)\n≈ ",
                          round(prob_normal * 100, 2), "%"),
           color = "#0C447C", size = 3.8, fontface = "bold", hjust = 0.5) +

  labs(
    title    = "Drenagem urbana — alagamentos anuais",
    subtitle = paste0(
      "X ~ Poisson(λ = 20)  |  μ = ", mu,
      "  |  σ = ", round(sigma, 3),
      "  |  P(15 ≤ X ≤ 25) ≈ ", round(prob_normal * 100, 2), "%"
    ),
    x = "Número de alagamentos por ano (k)",
    y = "Probabilidade / Densidade"
  ) +
  theme_minimal(base_size = 13) +
  theme(
    plot.title       = element_text(face = "bold", size = 14),
    plot.subtitle    = element_text(color = "gray40", size = 11),
    legend.position  = "bottom",
    legend.box       = "vertical",
    panel.grid.minor = element_blank()
  )

# Salvar o gráfico
ggsave("drenagem_poisson_normal.png", width = 9, height = 5.5, dpi = 150)
cat("Gráfico salvo em: drenagem_poisson_normal.png\n")
```





---

## ⚙️ Metodologia

::: {.callout-note}
Descreva como o experimento foi realizado.
:::

- Materiais utilizados  
- Procedimento  
- Número de repetições  

---



## 🧠 Considerações finais

O relatório demonstrou que as aproximações da distribuição Binomial e da distribuição de Poisson à distribuição Normal constituem ferramentas estatísticas de grande relevância prática, especialmente em contextos de engenharia onde o volume de dados e a complexidade dos cálculos exigem métodos eficientes e confiáveis.





As aproximações estudadas encontram aplicação direta em diversas áreas da engenharia civil. No controle tecnológico de materiais, a aproximação Binomial permite avaliar a probabilidade de lotes de concreto, aço ou solo não atenderem às especificações normativas, subsidiando decisões de aceitação ou rejeição com base em critérios probabilísticos objetivos. Na hidrologia e drenagem urbana, a aproximação de Poisson viabiliza o cálculo de probabilidades associadas à frequência de eventos extremos, como alagamentos e cheias, fundamentando o dimensionamento de obras com base em tempos de retorno. Em ambos os casos, a substituição de cálculos combinatórios complexos — especialmente onerosos para n ou λ elevados — pela simples consulta à tabela Z representa ganho expressivo de operacionalidade sem comprometer a precisão da análise.




Conclui-se, portanto, que o domínio dessas aproximações é competência fundamental para o engenheiro civil, integrando o arsenal de métodos probabilísticos que sustentam projetos seguros, econômicos e em conformidade com as normas técnicas brasileiras vigentes. A validação por comparação com os valores exatos computados em R reforça a confiabilidade das aproximações e demonstra a importância da verificação numérica no exercício profissional.




## Aprenda Quarto

Acesse [Quarto](https://quarto.org/).

## 📖 Referências