---
# Só mude aqui!!!!
author: "Luiz Gustavo dos Santos"
title: "Relatório de Aula Prática 08"
bibliography: referencias.bib
# A partir daqui nao faca alteracoes!!!!!
link-citations: true
csl: associacao-brasileira-de-normas-tecnicas-ipea.csl
subtitle: "<a href='https://bendeivide.github.io/courses/epaec/' target='_blank'>Estatística e Probabilidade</a> </br> <a href='https://bendeivide.github.io' target='_blank'>Prof. Ben Dêivide (DEFIM/CAP/UFSJ)</a>"
include-before-body: header.html
date: now
date-format: "DD/MM/YYYY, HH:mm"
lang: pt-BR
format:
  html:
    toc: true
    number-sections: true
    theme: bootstrap
    #css: styles.css
    code-fold: true
    code-tools: true
execute:
  echo: true
  warning: false
  message: false
---


## 📌 Introdução

O estudo do movimento de projéteis e da transferência de energia mecânica é um dos pilares clássicos da física e da engenharia. Historicamente utilizadas como ferramentas de cerco na Antiguidade e Idade Média, as catapultas operam sob o princípio da conservação e conversão de energia: a energia potencial elástica ou gravitacional armazenada no sistema é rapidamente convertida em energia cinética, impulsionando um objeto através do espaço em uma trajetória parabólica.

No contexto experimental contemporâneo, a catapulta serve como um excelente modelo físico para a análise estatística de sistemas e melhoria de processos. O alcance horizontal de um arremesso não depende apenas da força aplicada, mas sim de uma complexa interação de variáveis controláveis (como o ângulo de liberação, a massa do projétil, a tensão dos elásticos e o comprimento do braço de alavanca) e de ruídos não controláveis (como a resistência do ar e o desgaste fadiga dos componentes).

Para avaliar o impacto real dessas configurações no desempenho do sistema, faz-se necessária a aplicação do método estatístico. Ao modelar o comportamento das distâncias arremessadas por meio da Distribuição Normal, torna-se possível aplicar testes de hipóteses paramétricos para validar se as alterações nas variáveis de fato geram mudanças previsíveis e significativas ou se as variações observadas são meramente fruto do acaso.



## 🎯 Objetivos

### Objetivo geral




Este relatório tem como objetivo principal analisar e comparar o desempenho de arremesso de uma bolinha por meio de uma catapulta configurada sob duas condições distintas, denominadas Grupo 1 e Grupo 2. Através da coleta de 15 lançamentos em cada grupo, busca-se identificar estatisticamente qual combinação de variáveis garante, em média, a maior distância percorrida pelo projétil, fornecendo embasamento empírico para a otimização do dispositivo.

### Objetivo específico



Comparar dois grupos de populações.



## 📚  Fundamentação Teórica

Seguem os dados coletados no dia 22/06/2026 :

**Grupo 1:**



**Configuração da catapulta:**



**O-(Nível III), A+(Nível III), A-(Nível IV), B+(Nível V) **



```{r}
# 1.dados do Grupo 1
dados_grupo1 <- data.frame(
  Lancamento = 1:15,
  Distancia = c(265.0, 262.2, 262.0, 240.5, 249.0, 249.0, 254.8, 
                231.0, 241.5, 248.5, 248.7, 238.0, 258.0, 257.5, 254.5)
)

# 2. Visualizar os dados do Grupo 1
print("--- DADOS DO GRUPO 1 ---")
print(dados_grupo1)

# 3. Estatísticas Descritivas (Média, Desvio Padrão, Variância)
media_g1 <- mean(dados_grupo1$Distancia)
sd_g1 <- sd(dados_grupo1$Distancia)
variancia_g1 <- var(dados_grupo1$Distancia)

cat("\nMédia do Grupo 1:", media_g1, "cm")
cat("\nDesvio Padrão do Grupo 1:", sd_g1, "cm")
cat("\nVariância do Grupo 1:", variancia_g1, "\n")


```




**Grupo 2:**



**Configuração da catapulta:**


**O-(Nível III), A+(Nível III), A-(Nível IV), B+(Nível VII)**


```{r}
# 1. dados grupo 2
dados_grupo2 <- data.frame(
  Lancamento = 1:15,
  Distancia = c(219.0, 222.0, 237.0, 222.0, 225.5, 232.0, 231.0, 
                224.5, 230.5, 205.0, 231.5, 233.5, 235.0, 231.5, 222.0)
)

# 2. Visualizar os dados do Grupo 2
print("--- DADOS DO GRUPO 2 ---")
print(dados_grupo2)

# 3. Estatísticas Descritivas (Média, Desvio Padrão, Variância)
media_g2 <- mean(dados_grupo2$Distancia)
sd_g2 <- sd(dados_grupo2$Distancia)
variancia_g2 <- var(dados_grupo2$Distancia)

cat("\nMédia do Grupo 2:", media_g2, "cm")
cat("\nDesvio Padrão do Grupo 2:", sd_g2, "cm")
cat("\nVariância do Grupo 2:", variancia_g2, "\n")


```

###  Quais as hipóteses complementares?



Em testes de hipóteses estatísticas, trabalhamos com a Hipótese Nula ($H_0$) e a Hipótese Alternativa ($H_1$ ou $H_a$). Como o objetivo é comparar duas combinações (vamos chamá-las de Combinação A e Combinação B) para ver qual tem a maior média, configuramos um teste bicaudal (para ver se são apenas diferentes) ou unicaudal (se quisermos provar que uma é especificamente maior que a outra). Assumindo que vamos testar se a nova combinação (A) é igual à combinação (B):

 * Hipótese Nula ($H_0$): $\mu_A = \mu_B$ (A distância média da Combinação A igual à da Combinação B. 
 
 
 * Hipótese Alternativa ($H_1$): $\mu_1 \neq \mu_2$ (A distância média da Combinação A é diferente da distância média da  Combinação B).


Usaremos o nível de significãncia $\alpha = 0,05$ (ou 5%). Como o teste agora é bicaudal, essa área de rejeição de $5\%$ é dividida igualmente nas duas extremidades da curva ($2,5\%$ para a esquerda e $2,5\%$ para a direita).


## Estatística do teste de T de Student


A estrtutura do teste foi baseada no artigo @student1908probable.

***Dados:***

Grupo 1 ($n_1 = 15$): Média ($\bar{x}_1$) = $250,68\text{ cm}$ | Variância ($s_1^2$) = $96,277$


Grupo 2 ($n_2 = 15$): Média ($\bar{x}_2$) = $226,80\text{ cm}$ | Variância ($s_2^2$) = $66,493$



***Passo 1- Variância combinada:***

$$s_p^2 = \frac{(n_1 - 1)s_1^2 + (n_2 - 1)s_2^2}{n_1 + n_2 - 2}$$

Como n1 = n2 = 15, simplificando temos:


$$sp² = \frac{96,277 + 66,493}{2}$$

$$sp² = \frac{162,77}{2}$$

$$sp² = 81,385$$


***Passo 2- T calculado:***


$$t = \frac{\bar{x}_1 - \bar{x}_2}{\sqrt{s_p^2 \left(\frac{1}{n_1} + \frac{1}{n_2}\right)}}$$

$$t = \frac{250,68 - 226,80}{\sqrt{81,385 \left(\frac{1}{15} + \frac{1}{15}\right)}}$$

$$= \frac{23,88}{\sqrt{81,385 \times 0,13333}} $$



$$= \frac{23,88}{\sqrt{10,8513}} $$

$$T = \frac{23,88}{3,2941}$$
$$T \approx 7,25$$
***Passo 3 - Região de Decisão e Critério de Rejeição:***



Para encontrar os limites críticos na tabela t-Student:

* Graus de liberdade ($gl$): $n_1 + n_2 - 2 = 15 + 15 - 2 = 28$


* Nível de significância ($\alpha$): $0,05$ (distribuído em $2,5\%$ na cauda esquerda e $2,5\%$ na cauda direita).



Consultando a tabela, o valor crítico para estes parâmetros é:


$$\mathbf{t_{\text{crítico}} = \pm 2,048}$$

***Passo 4 - Conclusão do Teste:***

* Nosso $t_{\text{calculado}} = 7,25$.

* Como $7,25 > 2,048$, ele ultrapassa com muita folga o limite da região crítica na cauda direita.

**Decisão**: Rejeitamos a hipótese nula ($H_0$).

**Interpretação:** Com $95\%$ de confiança, os novos valores confirmam que rejeitamos a igualdade entre as médias. A diferença observada de $23,88\text{ cm}$ entre as configurações da catapulta é estatisticamente significante, provando que as duas regulagens produzem alcances médios de arremesso genuinamente distintos.

### Entre as combinações estudadas (O-,A+,A-,B+ ), qual a que proporciona maior distância arremessada pela bolinha?



A **Combinação A (Grupo 1 - O-(NÍVEL III),A+(NÍVEL III),A-(NÍVEL IV),B+(NÍVEL V))** é significativamente superior, garantindo uma vantagem média de 23,88 cm a mais no arremesso em comparação com a **Combinação B (Grupo 2 - 0-(NÍVEL III),A+(NÍVEL III),A-(NÍVEL IV),B+(NÍVEL VII))**. 

Como o teste de hipóteses ($t = 7,25$, com $p < 0,05$) rejeitou a igualdade entre elas, podemos afirmar com 95% de confiança matemática que essa diferença não foi por sorte ou acaso; a configuração das variáveis na Combinação A realmente otimiza a transferência de energia da catapulta para a bolinha.



---

## ⚙️ Metodologia

**Materiais utilizados:**


* Catapulta de madeira
* Mesa 
* Bolinha 
* Trena
* Papel e caneta

**Procedimento:**

O experimento foi realizado por 3 alunos, enquanto um dos alunos ficou responsável pelo lançamento da bolinha utilizando a catapulta e a anotar as distâncias coletadas, os outros dois ficaram reponsáveis por medir a distância que a bolinha alcançava.Foram realizados 15 lançamentos.

**Processamento dos dados coletados**

Para processar os dados, utilizamos o software RStudio, onde colocamos como uma tabela utilizando os aprendizados do curso @Rbasico2022 ministrado pelo professor Ben Dêivide.Foi tambem utilizadas as ferramentas Rmarkdown e Látex , ensinadas pelo Professor Ben Dêivide em sala de aula.


Na estatística do teste, foi utilizado o teste de T de Student @student1908probable para fazer a comparação dos dados e a rejeição ou não da hipótese $H_0$.








## 🔍 Resultados e Discussão


Para avaliar o comportamento da catapulta e identificar qual configuração otimiza o alcance do projétil, os dados experimentais coletados para as duas combinações de variáveis (Grupo 1 e Grupo 2) foram submetidos à análise estatística descritiva e inferencial. Foram realizados 15 lançamentos válidos para cada cenário, sob a premissa de que as distâncias percorridas pela bolinha seguem uma distribuição normal.


Seguem as principais métricas obtidas a partir das coletas:


Grupo 1 ($n_1 = 15$): Média ($\bar{x}_1$) = $250,68\text{ cm}$ | Variância ($s_1^2$) = $96,277$


Grupo 2 ($n_2 = 15$): Média ($\bar{x}_2$) = $226,80\text{ cm}$ | Variância ($s_2^2$) = $66,493$



Os resultados preliminares indicam uma diferença nominal de $23,88 \text{ cm}$ a favor do Grupo 1, que registrou a maior distância média ($250,68 \text{ cm}$). Sob a ótica da física mecânica, essa superioridade sugere que os parâmetros adotados na combinação do Grupo 1 (tais como maior ângulo de projeção, maior constante elástica ou maior braço de alavanca) resultaram em uma transferência mais eficiente de energia potencial (elástica ou gravitacional) em energia cinética inicial ($E_c = \frac{1}{2}mv^2$), maximizando o alcance horizontal do projétil.





 **Desempenho e Eficiência Mecânica (Médias)**



O Grupo 1 obteve uma distância média de $250,68 \text{ cm}$, enquanto o Grupo 2 alcançou $226,80 \text{ cm}$.

* O que isso significa? A combinação de variáveis utilizada pelo Grupo 1 é mecanicamente superior para gerar alcance horizontal. Na física do lançamento oblíquo, a distância percorrida depende diretamente da velocidade inicial de saída ($v_0$) e do ângulo de disparo ($\theta$).


* Conclusão prática: A configuração do Grupo 1 conseguiu armazenar mais energia potencial (seja por maior deformação do elástico/mola ou por um braço de alavanca mais longo) e transformá-la de forma mais eficiente em energia cinética no momento do disparo.



**Confiabilidade ( Desvio Padrão)**

O desvio padrão do Grupo 1 foi de $9,812 \text{ cm}$, enquanto o do Grupo 2 foi menor, $8,154 \text{ cm}$.



* O que isso significa? O desvio padrão mede a dispersão ou a "variação" dos lançamentos ao redor da média. O Grupo 2, embora tenha alcançado distâncias menores, mostrou-se mais consistente e estável (os tiros foram mais agrupados próximos uns dos outros). Já o Grupo 1, apesar de ir mais longe, apresentou maior instabilidade e variação entre um tiro e outro.



* Conclusão prática: Ganhou-se em distância (Grupo 1), mas perdeu-se um pouco em precisão/repetibilidade. Isso acende um alerta de que a configuração do Grupo 1 pode ser mais sensível a pequenos erros humanos no momento de soltar o gatilho.


**Validação Científica (Teste t de Student)**

A olho nu, uma diferença de $23,88 \text{ cm}$ parece grande, mas na ciência precisamos provar que isso não aconteceu por mera "sorte" ou acaso do vento.


* O nosso $t_{\text{calculado}}$ foi de $7,25$, esmagando o limite crítico de $2,048$.


* O que isso significa? A probabilidade dessa diferença entre os grupos ser fruto do acaso é praticamente zero (estatisticamente falando, o p-valor é extremamente baixo).

* Conclusão prática: Rejeitar a hipótese nula ($H_0$) confirma com 95% de confiança que a alteração das variáveis entre o Grupo 1 e o Grupo 2 causou, de fato, um impacto real no sistema. Não foi uma oscilação aleatória; a configuração do Grupo 1 é estatisticamente e comprovadamente superior.

**Quais melhorias poderia ser realizadas ao experimento?**



* Padronização do Gatilho/Disparo: O desvio padrão do Grupo 1 ($9,812 \text{ cm}$) foi maior do que o do Grupo 2 ($8,154 \text{ cm}$). Isso indica que a configuração do Grupo 1 é mais instável. Implementar um sistema de gatilho mecânico fixo (em vez de soltar manualmente) reduziria o erro humano e essa variabilidade.


* Controle de Variáveis Ambientais e Esfericidade: Pequenas variações no peso da bolinha ou na resistência do ar alteram a distância. Utilizar bolinhas calibradas de alta precisão e realizar os testes em ambiente fechado mitigaria o ruído dos dados.


* Expansão para uma ANOVA (Análise de Variância): Como o experimento menciona "quatro combinações diferentes" para cada grupo (envolvendo provavelmente variáveis como ângulo, tensão do elástico, ou peso do projétil), o ideal para os próximos passos seria coletar os dados de todas as 4 combinações e aplicar um Delineamento de Experimentos (DOE) ou ANOVA, permitindo entender não apenas qual é a melhor isoladamente, mas também a interação entre as variáveis.








## 🧠 Considerações finais

O presente experimento cumpriu com êxito o objetivo de analisar e comparar o desempenho de diferentes configurações de uma catapulta, utilizando a inferência estatística para determinar qual combinação otimiza o alcance horizontal de um projétil sob a premissa de normalidade dos dados.

A aplicação do Teste t de Student para duas amostras independentes validou cientificamente que a alteração das variáveis operacionais causou um impacto real e significativo no sistema. A hipótese nula de igualdade entre as médias foi rejeitada, confirmando com alto nível de confiança que a discrepância de desempenho observada entre os grupos não foi fruto do acaso ou de flutuações aleatórias, mas sim uma consequência direta das modificações estruturais realizadas. Sob a ótica da física mecânica, o grupo de maior alcance demonstrou maior eficiência na transferência de energia potencial em energia cinética inicial no momento do disparo.

Por outro lado, a análise de dispersão indicou que a configuração que atingiu o maior alcance também se mostrou a mais instável, apresentando menor reprodutibilidade entre os lançamentos. Em contrapartida, a configuração de menor alcance médio evidenciou um comportamento mais consistente e previsível, sugerindo que sistemas menos potentes podem oferecer maior controle de precisão e repetibilidade.

Em suma, conclui-se que a escolha da melhor combinação depende do objetivo do projeto: deve-se optar pela primeira configuração para cenários que exijam alcance máximo, e pela segunda caso a prioridade seja o acerto repetido de alvos. Para desdobramentos futuros, recomenda-se a automação do sistema de gatilho para mitigar o erro humano na soltura e a expansão para um planejamento experimental completo (como a ANOVA), permitindo isolar o efeito individual e combinado de todas as variáveis no comportamento da catapulta.



## 📖 Referências