---
# Só mude aqui!!!!
author: "Luiz Gustavo dos Santos"
title: "Relatório de Aula Prática 08"
bibliography: referencias.bib
# A partir daqui nao faca alteracoes!!!!!
link-citations: true
csl: associacao-brasileira-de-normas-tecnicas-ipea.csl
subtitle: "<a href='https://bendeivide.github.io/courses/epaec/' target='_blank'>Estatística e Probabilidade</a> </br> <a href='https://bendeivide.github.io' target='_blank'>Prof. Ben Dêivide (DEFIM/CAP/UFSJ)</a>"
include-before-body: header.html
date: now
date-format: "DD/MM/YYYY, HH:mm"
lang: pt-BR
format:
  html:
    toc: true
    number-sections: true
    theme: bootstrap
    #css: styles.css
    code-fold: true
    code-tools: true
execute:
  echo: true
  warning: false
  message: false
---


## 📌 Introdução

O estudo do movimento de projéteis e da transferência de energia mecânica é um dos pilares clássicos da física e da engenharia. Historicamente utilizadas como ferramentas de cerco na Antiguidade e Idade Média, as catapultas operam sob o princípio da conservação e conversão de energia: a energia potencial elástica ou gravitacional armazenada no sistema é rapidamente convertida em energia cinética, impulsionando um objeto através do espaço em uma trajetória parabólica.

No contexto experimental contemporâneo, a catapulta serve como um excelente modelo físico para a análise estatística de sistemas e melhoria de processos. O alcance horizontal de um arremesso não depende apenas da força aplicada, mas sim de uma complexa interação de variáveis controláveis (como o ângulo de liberação, a massa do projétil, a tensão dos elásticos e o comprimento do braço de alavanca) e de ruídos não controláveis (como a resistência do ar e o desgaste fadiga dos componentes).

Para avaliar o impacto real dessas configurações no desempenho do sistema, faz-se necessária a aplicação do método estatístico. Ao modelar o comportamento das distâncias arremessadas por meio da Distribuição Normal, torna-se possível aplicar testes de hipóteses paramétricos para validar se as alterações nas variáveis de fato geram mudanças previsíveis e significativas ou se as variações observadas são meramente fruto do acaso.



## 🎯 Objetivos

### Objetivo geral




Este relatório tem como objetivo principal analisar e comparar o desempenho de arremesso de uma bolinha por meio de uma catapulta configurada sob duas condições distintas, denominadas Grupo 1 e Grupo 2. Através da coleta de 15 lançamentos em cada grupo, busca-se identificar estatisticamente qual combinação de variáveis garante, em média, a maior distância percorrida pelo projétil, fornecendo embasamento empírico para a otimização do dispositivo.

### Objetivo específico



Comparar dois grupos de populações.



## 📚  Fundamentação Teórica

Seguem os dados coletados no dia 22/06/2026 :

**Grupo 1:**
```{r}
# 1.dados do Grupo 1
dados_grupo1 <- data.frame(
  Lancamento = 1:15,
  Distancia = c(265.0, 262.2, 262.0, 240.5, 249.0, 249.0, 254.8, 
                231.0, 241.5, 248.5, 248.7, 238.0, 258.0, 257.5, 254.5)
)

# 2. Visualizar os dados do Grupo 1
print("--- DADOS DO GRUPO 1 ---")
print(dados_grupo1)

# 3. Estatísticas Descritivas (Média, Desvio Padrão, Variância)
media_g1 <- mean(dados_grupo1$Distancia)
sd_g1 <- sd(dados_grupo1$Distancia)
variancia_g1 <- var(dados_grupo1$Distancia)

cat("\nMédia do Grupo 1:", media_g1, "cm")
cat("\nDesvio Padrão do Grupo 1:", sd_g1, "cm")
cat("\nVariância do Grupo 1:", variancia_g1, "\n")


```




**Grupo 2:**
```{r}
# 1. dados grupo 2
dados_grupo2 <- data.frame(
  Lancamento = 1:15,
  Distancia = c(219.0, 222.0, 237.0, 222.0, 225.5, 232.0, 231.0, 
                224.5, 230.5, 205.0, 231.5, 233.5, 235.0, 231.5, 222.0)
)

# 2. Visualizar os dados do Grupo 2
print("--- DADOS DO GRUPO 2 ---")
print(dados_grupo2)

# 3. Estatísticas Descritivas (Média, Desvio Padrão, Variância)
media_g2 <- mean(dados_grupo2$Distancia)
sd_g2 <- sd(dados_grupo2$Distancia)
variancia_g2 <- var(dados_grupo2$Distancia)

cat("\nMédia do Grupo 2:", media_g2, "cm")
cat("\nDesvio Padrão do Grupo 2:", sd_g2, "cm")
cat("\nVariância do Grupo 2:", variancia_g2, "\n")


```

###  Quais as hipóteses complementares?



Em testes de hipóteses estatísticas, trabalhamos com a Hipótese Nula ($H_0$) e a Hipótese Alternativa ($H_1$ ou $H_a$). Como o objetivo é comparar duas combinações (vamos chamá-las de Combinação A e Combinação B) para ver qual tem a maior média, configuramos um teste bicaudal (para ver se são apenas diferentes) ou unicaudal (se quisermos provar que uma é especificamente maior que a outra). Assumindo que vamos testar se a nova combinação (A) é igual à combinação (B):

 * Hipótese Nula ($H_0$): $\mu_A = \mu_B$ (A distância média da Combinação A igual à da Combinação B. 
 
 
 * Hipótese Alternativa ($H_1$): $\mu_1 \neq \mu_2$ (A distância média da Combinação A é diferente da distância média da  Combinação B).


Usaremos o nível de significãncia $\alpha = 0,05$ (ou 5%). Como o teste agora é bicaudal, essa área de rejeição de $5\%$ é dividida igualmente nas duas extremidades da curva ($2,5\%$ para a esquerda e $2,5\%$ para a direita).


## Estatística do teste de T de Student

***Dados:***

Grupo 1 ($n_1 = 15$): Média ($\bar{x}_1$) = $250,68\text{ cm}$ | Variância ($s_1^2$) = $96,277$


Grupo 2 ($n_2 = 15$): Média ($\bar{x}_2$) = $226,80\text{ cm}$ | Variância ($s_2^2$) = $66,493$



***Passo 1- Variância combinada:***

$$s_p^2 = \frac{(n_1 - 1)s_1^2 + (n_2 - 1)s_2^2}{n_1 + n_2 - 2}$$

Como n1 = n2 = 15, simplificando temos:


$$sp² = \frac{96,277 + 66,493}{2}$$

$$sp² = \frac{162,77}{2}$$

$$sp² = 81,385$$


***Passo 2- T calculado:***


$$t = \frac{\bar{x}_1 - \bar{x}_2}{\sqrt{s_p^2 \left(\frac{1}{n_1} + \frac{1}{n_2}\right)}}$$

$$t = \frac{250,68 - 226,80}{\sqrt{81,385 \left(\frac{1}{15} + \frac{1}{15}\right)}}$$

$$= \frac{23,88}{\sqrt{81,385 \times 0,13333}} $$



$$= \frac{23,88}{\sqrt{10,8513}} $$

$$T = \frac{23,88}{3,2941}$$
$$T \approx 7,25$$
***Passo 3 - Região de Decisão e Critério de Rejeição:***



Para encontrar os limites críticos na tabela t-Student:

* Graus de liberdade ($gl$): $n_1 + n_2 - 2 = 15 + 15 - 2 = 28$


* Nível de significância ($\alpha$): $0,05$ (distribuído em $2,5\%$ na cauda esquerda e $2,5\%$ na cauda direita).



Consultando a tabela, o valor crítico para estes parâmetros é:


$$\mathbf{t_{\text{crítico}} = \pm 2,048}$$

***Passo 4 - Conclusão do Teste:***

* Nosso $t_{\text{calculado}} = 7,25$.

* Como $7,25 > 2,048$, ele ultrapassa com muita folga o limite da região crítica na cauda direita.

**Decisão**: Rejeitamos a hipótese nula ($H_0$).

**Interpretação:** Com $95\%$ de confiança, os novos valores confirmam que rejeitamos a igualdade entre as médias. A diferença observada de $23,88\text{ cm}$ entre as configurações da catapulta é estatisticamente significante, provando que as duas regulagens produzem alcances médios de arremesso genuinamente distintos.

### Entre as combinações estudadas (O-,A+,A-,B+ ), qual a que proporciona maior distância arremessada pela bolinha?



A **Combinação A (O-(NÍVEL III),A+(NÍVEL III),A-(NÍVEL IV),B+(NÍVEL V))** é significativamente superior, garantindo uma vantagem média de 23,88 cm a mais no arremesso em comparação com a **Combinação B(0-(NÍVEL III),A+(NÍVEL III),A-(NÍVEL IV),B+(NÍVEL VII))**. 

Como o teste de hipóteses ($t = 7,25$, com $p < 0,05$) rejeitou a igualdade entre elas, podemos afirmar com 95% de confiança matemática que essa diferença não foi por sorte ou acaso; a configuração das variáveis na Combinação A realmente otimiza a transferência de energia da catapulta para a bolinha.



---

## ⚙️ Metodologia

::: {.callout-note}
Descreva como o experimento foi realizado.
:::

- Materiais utilizados  
- Procedimento  
- Número de repetições  

---

## Quais melhorias poderia ser realizadas ao experimento?








## 🔍 Resultados e Discussão

Apresente e interprete os resultados obtidos a partir dos dados coletados.

- Descreva os principais resultados numéricos (média, variabilidade, etc.).
- Comente o comportamento dos dados observados nos gráficos.
- Indique se há presença de valores discrepantes (outliers).
- Avalie se os dados apresentam simetria ou tendência.

Em seguida, discuta os resultados à luz dos conceitos teóricos:

- Os resultados estão de acordo com o esperado?
- Há grande variabilidade? O que isso significa no contexto do experimento?
- Quais fatores podem ter influenciado os resultados?
- Existem possíveis fontes de erro experimental?

Procure não apenas descrever, mas **interpretar os dados**.

### 💬 Exemplo de como citar uma referência bibliográfica

Depois de inserido as informaçõe no arquivo **referencias.bib**, use:

- Segundo @Rbasico2022
- Tudo é um objeto em R [@Rbasico2022]

### 📊  Análise de Dados

```{r}
distancia <- c(10.2, 9.8, 10.5, 10.1, 9.9, 10.3)
distancia
```

## 🧠 Considerações finais

Apresente uma síntese dos principais pontos observados no experimento.

- Retome o objetivo da prática e indique se ele foi alcançado.
- Destaque os principais aprendizados obtidos.
- Comente brevemente sobre a qualidade dos dados coletados.
- Sugira possíveis melhorias no procedimento experimental.

Evite repetir apenas os resultados; foque nas **conclusões e reflexões** sobre a prática realizada.

## Aprenda Quarto

Acesse [Quarto](https://quarto.org/).

## 📖 Referências