---
# Só mude aqui!!!!
author: "Luiz Gustavo dos Santos"
title: "Relatório 02 - Introdução ao R"
bibliography: referencias.bib
# A partir daqui nao faca alteracoes!!!!!
link-citations: true
csl: associacao-brasileira-de-normas-tecnicas-ipea.csl
subtitle: "<a href='https://bendeivide.github.io/courses/epaec/' target='_blank'>Estatística e Probabilidade</a> </br> <a href='https://bendeivide.github.io' target='_blank'>Prof. Ben Dêivide (DEFIM/CAP/UFSJ)</a>"
include-before-body: header.html
date: now
date-format: "DD/MM/YYYY, HH:mm"
lang: pt-BR
format:
  html:
    toc: true
    number-sections: true
    theme: bootstrap
    #css: styles.css
    code-fold: true
    code-tools: true
execute:
  echo: true
  warning: false
  message: false
---


## 📌 Introdução

Interpretação do curso de linguagem R ministrado pelo professor Ben Dêivide na disciplina de estatística e probabilidade.


## 🎯 Objetivos

### Objetivo geral

Realizar um introdução ao R, fundamentado nas 8 primeiras aulas do curso R Básico 2024.

### Objetivos específicos

- Breve história do R
- Passos iniciais para a utilização do R
- Como o R trabalha
- Criando e salvando um script: Arquivos r.data e r.history
- Objetos e estrutura de dados

---

## 📚  História da linguagem R

 A linguagem R foi desenvolvida no ano de 1991 por Ross Ihaka e Robert Gentleman, professores da Universidade de Aukland,Nova Zelândia, como uma alternativa de código aberto para análise estatística e gráfica, buscando uma alternativa para a linguagem S. foi lançada em 1993 e no ano de 1995 tornou-se software livre. Sua rede de pacotes Cran (Comprehensive R Archive Network) foi lançada em 23 de abril de 1997.


### História do R studio
 O software utilizado no curso para interpretação da linguagem R foi o R.studio, desenvolvido no ano de 2009, por Joseph J. Allaire.



---

## Passos iniciais para a utilização do R

 Precisamos primeiramente fazer o download da interface R no site **R project** e logo após, o download da interface do R studio no site da **Posit**, que interpretará através de comandos pré estabelecidos por funções e converterá a sintaxe da linguagem ao que foi almejado.Após o download de ambos, primeiro fazemos a instalação do R e logo após, a instalação do R Studio. É indicado um conhecimento prévio em linguagem R, seja por meio de um curso, ou vídeos, afim de uma melhor compreensão da sintaxe do R Studio.
 Uma vez o software R aberto no computador, pode se abrir o software R Studio, onde o painel de controle do software se divide em quatro quadrantes. A ordem padrão desses quadrantes são:
 **1º - Script do R**: Onde as linhas de comando são expressas.
 **2º - Console do R**: onde as linhas de comando são executadas e interpretadas.
 **3º - Ambiente global**: Nessse quadrante estão localizadas as abas **Environment**, que  mostra todos os objetos que estão criados, e **History**, que mostra todas as linhas de comando executadas no console.
 **4º - Área de plotagem**: Nesse quadrante encontram-se 5 abas importantes dentro do R Studio:
  **Files** - Aba onde se encontram os arquivos do projeto, seja em extensão .qmd,.rmd,.html,área de imagens e logo, referências e estrutura da página ou do documento.
  **Packages** - Aba onde é possível instalar localmente pacotes do R disponíveis para uso livre.
  **Help** - Aba onde você encontra o manual de ajuda do R, você encontra informações sobre todas as funções e argumentos do R.
  **Viewer** - Aba onde você visualiza uma prévia projeto no formato desejado.
  **Plots** - Área de plotagem onde adicionamos imagens ou criamos gráficos e acrescentamos no documento.
 
### Como o R trabalha

Partindo do princípio que no R tudo é um objeto e que tudo em R é uma chamada de função, para se realizar um trabalho utilizando a linguagem R, dentro do R studio, na aba **Console** utilizamos comandos seja para chamar funções, seja para atribuir valores ao nosso "objeto". Como no exemplo : 
 
  
---

```{r}
vetor <- c(4.5, 5, 3.7, 8)
vetor
```
Geralmente os comandos são atribuidos ao nosso objeto utilizando-se o **<-** como sinal de atribuição, tornando assim nosso objeto editável.
Algumas regras para associação de nomes a objetos baseadas no livro @Rbasico2022:


- Letras maiúsculas distinguem das minúsculas.
- Nomes se iniciam por uma letra ou ponto.
- Deve conter letras, dígitos ou ". ou _"



## Criando e salvando um script: Arquivos R.data e R.history

Para armazenar as linhas de código no console, criamos um novo script, onde a extensão está dentro do arquivo de texto "Arquivo.R". Para se criar um novo script, iremos na aba **FILE/ARQUIVO** >  **NEW FILE/NOVO ARQUIVO** > **R SCRIPT/R SCRIPT** e digitamos nossas linhas de código. Utilizamos as teclas **CTRL+ENTER** para executar as linhas de comando. Utiliza-se caracteres especiais(*,$,&) em casos necessários, como impressão de um texto na tela e títulos de gráficos.


 O local que o script está armazenado dentro da máquina se chama **Diretório**. Esse diretório guarda todo o projeto editado e executado, tais como linhas de comando, objetos associados, gráficos e imagens. Conseguimos alterar o local desse diretório gigitando o comando **setwd("Local desejado")** na aba **Console**.
 
 
 
 Ao final de qualquer trabalho, quando clicamos no disquete salvar, a desejo do usuário dois arquivos são criados, o **.RData** que salva os **objetos** criados e o **.Rhistory** que salva todas as linhas de comando do diretório.
 
 






## 📊  Objetos e estrutura de dados

### Objeto


Objeto: Unidade dentro do R contendo informações com a capacidade de interpretar sua estrutura e conteúdo. Exemplo:
 
```{r}
 x <- 1:15
 plot(x+1)
```

Para conhecermos os atributos do nosso objeto, utilizamos os seguintes comandos na aba **Console**:

**Modo**
```{r}
 mode(x)
```
**Tipo**
```{r}
typeof(x)
```
**Tamanho**
```{r}
length(x)
```
 Existem diversas outras funções para se determinar diversos atributos de objetos, exploradas no curso do professor Ben Dêivide.
 
### Estrutura de dados


 A estrutura de dados relaciona a forma como declaramos o objeto no software (memória interna) com a forma como o objeto é apresentado pelo software para o usuário (memória externa), relação entre o **Código** e a **Compilação**:
  
```{r}
x <- 1:12
x
```
```{r}
is.vector(x)
```
```{r}
is.matrix(x)
```
 



```{r}
y <- matrix(1:12, 3, 4)
y
```
```{r}
is.vector(y)
```
```{r}
is.matrix(y)
```
 
 
 
 Até o presente momento existem 24 tipos de objetos datados. Em resumo:
 
 **Objeto**: É qualquer utensílio ou ingrediente que você nomeia (o "pote de sal", a "geladeira", a "receita").

 **Estrutura de Dados**: É o formato do recipiente. Um Vetor é como uma cartela de ovos (só cabe ovo).Um Data Frame é como uma prateleira organizada com etiquetas (cada coluna tem sua regra).Uma Lista é como uma caixa de mudança (você joga o que quiser dentro dela).
 **Dica de ouro**: No RStudio, sempre que quiser saber a estrutura de um objeto, use o comando **str(nome_do_objeto)**. Ele te dará o "raio-x" completo da estrutura.

  

## 🧠 Considerações finais
 
 Finalizamos este curso com o domínio das ferramentas essenciais do R. graças à metodologia do Professor Ben Dêivide, saímos com uma base sólida em objetos, funções e lógica de scripts. Estamos prontos para aplicar esses conhecimentos em nossos projetos e continuar explorando o vasto ecossistema de pacotes que o R oferece para a pesquisa e o mercado. Recomendo tambem o curso de Documentaçao em R, também ministrado pelo professor Ben Dêivide, afim de conhecer a ferramenta Rmarkdown, essencial para melhor documentação, análise e interpretação estatística de dados dentro do R Studio.
 


## 📖 Referências